臺灣高雄地方法院民事判決　　　　　　　 100年度選字第29號
原　　　告　臺灣高雄地方法院檢察署檢察官王柏敦
　　　　　　臺灣高雄地方法院檢察署檢察官李宛凌
　　　　　　臺灣高雄地方法院檢察署檢察官鄭博仁
上3 人共同
訴訟代理人　許炳華
　　　　　　嚴寶明
　　　　　　翁智偉
被　　　告　黃德祥
訴訟代理人　林石猛律師
　　　　　　李衣婷律師
上列當事人間選舉無效事件，本院於民國100 年9 月8 日言詞辯
論終上列判決如下：
    主      文
原告之訴駁回。
訴訟費用由原告負擔。
    事實及理由
一、原告主張：被告前係高雄市第1 屆選舉美濃區清水里里長候
    選人，為謀求順利當選，竟基於對於有投票權人交付賄賂而
    約其投票權一定行使之犯意，為下列賄選行為：（一）於民
    國99年11月23日上午8 、9 時許，在高雄縣美濃鎮（現改制
    為高雄市美濃區，以下均稱高雄市美濃區○○○里○○街10
    號，將一只裝有新臺幣（下同）3,000 元之紅包袋，交付予
    該里有選舉權人曾鍾滿蘭；（二）於99年11月20、21日某時
    許，在高雄市○○區○○里○○路○ 段8 號，將另一只裝有
    3,000 元之紅包袋，交付予該里有選舉權之人楊勝妹。被告
    既有上揭賄選之行為，而其後亦經選務機關公告當選為高雄
    市美濃區清水里第一屆之里長，為此，爰依公職人員選舉罷
    免法第99條第1 項第3 款提起本件選舉無效訴訟，並聲明：
    99年11月27日舉行之高雄市第1 屆里長選舉之美濃區清水里
    里長公告當選人黃德祥之當選無效。
二、被告則以：被告從未交付3,000 元予曾鍾滿蘭，況原告所指
    稱原告對曾鍾滿蘭行賄之99年11月23日上午8 、9 時許，被
    告與美濃鎮公所建設科人員曾昌垣一同前往清水街道修理損
    壞路燈，自不可能為行賄之舉；曾鍾滿蘭於警詢及偵查中所
    為對被告不利之證言，係遭他人恐嚇所為而非親身經歷，自
    難為不利被告之認定。而曾鍾滿蘭之子曾文翰，因患有精神
    分裂症，錄音證詞部分應係遭人操控所錄，亦無足採；又劉
    貴堂雖亦於警、偵訊時指證被告賄選，惟因其與被告之競爭
    對手張金發熟稔，而有誣陷被告之虞，其證詞自難採信；另
    原告所稱扣得之證物3,000 元，乃曾鍾滿蘭從事農事之工資
    ，非被告交付之賄款。至楊勝妹部分，因楊勝妹家中僅有其
    1 人有里長投票權，被告當無以3,000 元賄賂1 人之理，且
    楊勝妹與對手張金發甚為熟稔，其供述應屬誣陷之詞；又原
    告用以證明被告賄賂楊勝妹事實之紅包袋1 只及千元紙鈔3
    張，係楊勝妹自行拿至調查局並作為檢舉之證物，然其上指
    紋皆與被告不符，不足以證明被告之犯行。此外，經臺灣高
    雄地方法院檢察署檢察官扣押之12張記事紙所載人名，乃被
    告於里長任內處理興建土地公廟之公共事務，而代為記載之
    捐獻名單；記事本1 本所增加名單、姓名更正及金額更正均
    係就前揭記事紙上所載捐獻名冊之人名及金額所為之更正，
    並非被告作成之賄選名單及增添名冊等語，資為抗辯，並聲
    明：原告之訴駁回。
三、兩造不爭執之事實：
（一）被告原為高雄縣、市合併改制後高雄市第1 屆美濃區清水
      里里長候選人，其後當選高雄市第1 屆美濃區清水里里長
      ，有高雄市選舉委員中華民國99年12月2 日高市選一字第
      0990450681號公告高雄市第1 屆選舉當選人名單在卷可稽
      （見本院卷第5 頁背面）。
（二）曾鍾滿蘭及其夫曾德、子曾文翰，以及楊勝妹等人，均
      為上揭改制後第1 屆高雄市美濃區清水里里長選舉之投票
      權人乙情，有高雄市選舉委員會100 年3 月16日高市選一
      字第1000000528號函附之選舉人名冊1 份在卷可證（見本
      院100 年度選訴字第58號卷第22-28 頁），此部分之事實
      堪以認定。
（三）被告本件經原告起訴而涉犯違反公職人員選舉罷免法之事
      實，業經本院刑事庭以100 年度選訴字第58號刑事判決（
      下稱系爭刑案）判決無罪，有本院100 年度選訴字第58號
      刑事判決在卷可憑（見本院100 年度選訴字第58號卷第31
      6 頁）。
四、本件之爭點：
（一）被告是否曾於99年11月23日上午8 、9 時許，在高雄市○
      ○區○○里○○街10號，基於賄選之意，而以紅包袋內裝
      3,000 元，交付予曾鍾滿蘭而為賄選行為？
（二）被告是否另於99年11月20、21日某時許，在高雄市○○鎮
      ○○里○○路○ 段8 號，同樣基於賄選之意，以紅包袋裝
      有3,000 元交付予楊勝妹而為賄選行為？
五、得心證之理由：
（一）就被告是否曾於99年11月23日上午8 、9 時許，在高雄市
      美濃區○○里○○街10號，基於賄選之意，而以紅包袋內
      裝3,000 元，交付予曾鍾滿蘭而為賄選行為部分：
    (一)按民事訴訟如係由原告主張權利者，應先由原告負舉證之
      責，若原告先不能舉證，以證實自己主張之事實為真實，
      則被告就其抗辯事實即令不能舉證，或其所舉證據尚有疵
      累，亦應駁回原告之請求，最高法院17年上字第917 號判
      例意旨可參。次按，當選人有第99條第1 項之行為即對於
      有投票權之人，行求期約或交付賄賂或其他不正利益，而
      約其不行使投票權或為一定之行使者，檢察官得以當選人
      為被告，提起當選無效之訴，此觀諸公職人員選舉罷免法
      第120 條第1 項第3 款及第99條第1 項自明；又選舉罷免
      訴訟程序，除公職人員選舉罷免法規定者外，準用民事訴
      訟法之規定，此觀公職人員選舉罷免法第128 條前段之規
      定自明，故選舉罷免訴訟事件，除公職人員選舉罷免法另
      有規定者外，其舉證責任，即應與民事訴訟同。是如檢察
      官主張當選人有違反公職人員選舉罷免法第99條第1 項賄
      選行為，就該事實之真實即負有舉證之責。
    (二)經查，證人即原告指稱被告對之為賄選之人曾鍾滿蘭雖於
      系爭刑事案件偵查時，分別於警、偵訊證稱被告確有如原
      告所主張之賄選之舉，然證人曾鍾滿蘭於本院審理期間，
      卻改證稱：被告前於選舉期間，雖曾到家中拜訪，但沒有
      留下任何文宣，或是金錢，至於在檢察官偵訊及警訊時，
      會說被告有留3,000 元，是因為當時害怕，所以才這樣講
      ，事實上並沒有，而且在到警察局做筆錄前，張金發（即
      當時高雄市美濃區清水里另一里長參選人）有來找我，大
      聲的叫我把錢拿出來，如果不把錢拿出來，我與我兒子就
      會被抓去關，拿出來就沒有事等語（見本院卷第71、72頁
      ）；並於本院刑事庭審理系爭刑事案件時，亦證稱：當日
      張金發帶員警去我家，很大聲的叫我把錢拿出來，若不把
      錢拿出來會被關，拿出來就沒事，我就將去幫人工作所得
      之2 千元拿出來，拿出來沒事就好了，之前沒遇過這種事
      ，所以很害怕，被告並沒有拿3 千元給我等語，有系爭刑
      事案件100 年6 月22日審判筆錄在卷（見本院卷第182 頁
      背面、第183 頁），而與其於系爭刑事案件偵查中警、偵
      訊所為之證述不符。
    (三)又查，證人即當時據報前往證曾鍾滿蘭家中偵查之警員陳
      進益於本院審理期間，來院證述：一開始曾鍾滿蘭否認，
      後來告知她兒子有明確指述，因此感覺有嚇到，遲疑了一
      下，我們告知她本件有檢察官作鎮指揮，如果向檢察官坦
      承的話，可以得到減輕刑責的優惠，後來她就坦承，當時
      有告知她可能可以獲得緩起訴，因為她年紀比較大，可能
      聽不懂什麼是緩起訴，所以才改說法，跟她說如果向檢察
      官坦承的話，可以減輕刑責等語（見本院卷第147 、150
      頁），且觀其後證人曾鍾滿蘭於製作警訊筆錄之時，持續
      多次向偵訊之警方人員表示諸如「從來沒碰過這種事，碰
      到這種事，我就很煩」等語，亦有不詳姓名之人於旁告知
      ：「妳就配合警方，主動把錢繳交就好了」等語，此經本
      院刑事庭於審理系爭刑事案件時勘驗警訊錄音無訛，有勘
      驗筆錄在卷（見本院100 年度選訴字第58號卷第99-101、
      109 頁），是縱警員陳進益員警對證人曾鍾滿蘭所為之告
      知，並無不法之處，惟證人曾鍾滿蘭在已遭告知列為犯罪
      嫌疑人之情形下，實有可能因擔心自身遭刑責追訴，而在
      知悉有可能在符合一定條件下，即可獲得緩起訴之機會，
      或為求減輕自身刑責，於權衡利害關係後，一時失慮方為
      不利被告之證述，並提出作為佐證之款項。
    (四)而觀證人曾鍾滿蘭於警訊時，經警提示當時所查扣由證人
      曾鍾滿蘭所自行提出之2,000 元紙鈔，證人曾鍾滿蘭卻係
      證稱即係為賄選金錢，此有上揭本院刑事庭審理系爭刑事
      案件時所製作勘驗筆錄在卷（見本院100 年度選訴字第58
      號卷第106 頁）。然證人曾鍾滿蘭於本院審理時即否認該
      3,000 元紙鈔是被告交付之賄款，並證稱：當時交給警察
      的2,000 元，是我做工的工資，而曾交給曾文翰1,000 元
      ，但也是做工的工資等語（見本院卷第72、73頁）；且並
      於本院刑事庭審理系爭刑事案件時再度證述：伊從褲袋拿
      出之2,000 元係伊幫人工作所賺之錢，另伊交1,000 元給
      兒子曾文翰買衣服等語（見本院100 選訴字第58號卷第21
      4-215 頁）；因證人曾鍾滿蘭上開於警訊及本院刑事庭審
      理系爭刑事案件、本院審理時所為證述，前後歧異矛盾；
      又本件係訴外人劉貴堂於99年11月25日下午2 時許，在被
      告同選區另一候選人張金發之服務處，聽聞證人曾鍾滿蘭
      之子曾文翰談及被告曾於99年11月22日下午7 時許為賄選
      買票等情，隨即錄音，並燒錄光碟，進而於同日下午3 時
      即至當時之高雄縣警察局旗山分局（下稱旗山分局）偵查
      隊製作筆錄，惟依曾文翰之錄音譯文，為問答形式（見本
      院卷第83 -87頁），顯非曾文翰於閒談間提及；又據證人
      曾鍾滿蘭陳稱係99年11月23日早上由被告交付3,000 元，
      則除上述曾文翰所稱賄選日期與證人曾鍾滿蘭所證述之日
      期有異外，又何以於證人曾鍾滿蘭所證被告賄選買票之日
      即99年11月23日之2 日後，即同年11月25日下午，當旗山
      分局員警至曾鍾滿蘭住處進行調查時，仍得由曾鍾滿蘭自
      行自口袋中取出所稱之賄款2,000 元，自有違常情。則本
      案證人曾鍾滿蘭交予警察扣押之3,000 元，究係被告交給
      證人曾鍾滿蘭者，抑或屬於證人曾鍾滿蘭自身擁有之款項
      ，即非無疑。在原告未能提出其他證據證明該3,000 元係
      被告所交付之情形下，尚難以之為不利被告之認定。
    (五)再參以證人曾鍾滿蘭於警偵訊時，均係稱被告乃於99年11
      月23日早上8 、9 點許至其住所進行賄選之舉（見臺灣高
      雄地方法院檢察署99年度選他字第496 號偵查卷宗第11頁
      、第14、15頁），然依原告所提出，當時證人曾鍾滿蘭之
      子曾文翰與訴外人劉貴堂之對話錄音，曾文翰則係稱被告
      係於星期一「晚上」拿去的等語，有錄音譯文1 份在卷可
      稽（見本院卷第84頁），兩者在時間之供述上，亦不相吻
      合；復參以原告所查扣之記事紙、記事本等所謂賄選資料
      ，亦無有關證人曾鍾滿蘭之記錄，有上揭記事紙、記事本
      在卷可供比對（見臺灣高雄地方法院檢察署99年度選偵字
      第310 號偵查卷宗第30頁以下），是自難僅以證人曾鍾滿
      蘭於警、偵訊時所為，惟其後翻異前詞，且可能存在因利
      害衝突而為不實證述之證詞，即遽為不利被告之認定。
    (六)末參以證人曾鍾滿蘭已於系爭刑事案件由臺灣高雄地方法
      院檢察署檢察官偵查具結證述被告有賄選買票情形，且其
      自身所涉犯刑法第143 條第1 款所列之罪嫌亦經檢察官為
      不起訴處分，有臺灣高雄地方法院檢察署99年度選偵字第
      310 號檢察官不起訴處分書在卷可憑（見臺灣高雄地方法
      院檢察署99年度選偵字第310 號卷最末），苟被告確有賄
      選買票之舉，其當無可能，亦無必要於本院審理及本院刑
      事庭審理系爭刑事案件時，就被告究有無交付款項予以賄
      選此部分重要之事實，甘冒偽證罪追訴之風險而為相反證
      述之理，是證人曾鍾滿蘭於本院所為之證述，客觀上應較
      可信。是在原告未能為其他立證之情形下，自難遽為不利
      被告之認定。
（二）就被告是否另於99年11月20、21日某時許，在高雄市○○
      鎮○○里○○路○ 段8 號，同樣基於賄選之意，以紅包袋
      裝有3,000 元交付予楊勝妹而為賄選行為部分：
    (一)經查，雖證人即另一原告指稱收受被告賄款之楊勝妹於系
      爭刑事案件偵訊時證稱：99年11月20日或21日，黃德祥有
      去我家，他問我兒子他的戶口有沒有跟我在一起，我兒子
      說沒有，後來黃德祥就從他口袋拿了一個紅包袋出來放在
      桌子上，之後走到大門口時回頭跟我說「不要講出來」，
      然後他就出去了，我就將紅包打開來看，裡面有3,000 元
      ，黃德祥拿錢給我時沒有說什麼，但我想這可是選舉買票
      的錢，後來我看電視說選舉時不可以收人家的錢，我覺得
      不安心所以出來檢舉等語（見臺灣高雄地方法院檢察署99
      年度選偵字第310 號卷第53-54 頁）、於本院刑事庭審理
      系爭刑事案件時復證稱：被告黃德祥要選里長的時候有去
      我家，他問我兒子戶口有無在家裡，我兒子說沒有，他就
      從左手的口袋拿出1 個紅包放在桌子上，後來他要走出去
      ，還沒出大門前，就回頭跟我說這個不能講出去，不能跟
      別人講，之後他就出去了，他離開後我把紅包打開看裡面
      有3,000 元等語（見本院99年度選偵字第310 號卷第166
      頁），並於本院審理時再度證稱：被告黃德祥來我家一次
      ，問我兒子，戶口是否有在家裡，我兒子說沒有，但我孫
      女，也就是二兒子的女兒因為在臺南念大學，所以戶籍跟
      我在一起，之後他就從左手邊褲子口袋拿出1 個紅包放在
      我桌上，沒有說什麼就要走了，走到門口時，回頭跟我講
      了一句話，這件事情不要跟別人講，後來我沒有跟他講什
      麼，他就開門出去，他走之後，拿紅包來看，裡面放了3,
      000 元等語（見本院卷第122 頁）。惟查，依證人楊勝妹
      於系爭刑事案件偵訊時所證述，其向法務部調查局檢舉被
      告涉嫌賄選時所提出現金3,000 元及紅包袋1 個，即為被
      告賄選時所交付等語（見臺灣高雄地方法院檢察署99年度
      選偵字第310 號卷第54頁），然證人楊勝妹上揭提出之紅
      包袋及仟元紙鈔3 張上，經送鑑定之結果，並未顯現可資
      比對之指紋乙節，有內政部警政署刑事警察局100 年1 月
      21日0000000000號鑑定書1 份在卷可按（見99年度選偵字
      第310 號卷第67頁），證人楊勝妹於系爭刑事案件偵查時
      ，復又明確證述被告於交付上述紅包袋及仟元紙鈔時，並
      未戴手套等語（見臺灣高雄地方法院檢察署99年度選偵字
      第310 號卷第54頁），則證人楊勝妹於檢舉被告時所提出
      之紅包袋及紙鈔3 張，是否確為被告所交付，即有疑義。
      再參以依證人楊勝妹所述，當時被告於進入其住所後，尚
      曾詢問其子有無設籍，惟亦僅詢問其子有無設籍，苟如此
      ，則被告當時應對證人楊勝妹家中何人有選舉權以及有若
      干選舉權，並不熟悉，且被告又苟確有賄選之意，除詢問
      其子有無設籍外，尚應經由詢問或其他間接方式探知有無
      其他人設籍，以免所交付之賄款有不足之情，而此客觀上
      均使被告並無可能預先於紅包袋中置入明確、相對應之款
      項而為倉促交付之理，是證人楊勝妹此部分之證詞，亦有
      違常情而難遽採。
    (二)況證人楊勝妹於本院刑事庭審理系爭刑事案件時，就被告
      行賄之時間，明確證述係於選舉前2 日（見本院100 年度
      選偵字第58號卷第169 頁），然觀證人楊勝妹係於99年11
      月24日，即里長選舉前3 日至法務部調查局高雄縣調查站
      提出檢舉，並稱被告係於99年11月20日、21日至其住所對
      之進行賄選，有調查筆錄在卷可稽（見臺灣高雄地方法院
      檢察署99年度選偵字第310 號卷第51頁），證人楊勝妹就
      原告賄選之時間證述，即有明顯差異。參以證人即曾於系
      爭刑事案件作證之修路燈工人曾昌垣到庭證稱：我於刑事
      庭外有遇到一位婦人，他跟我說他是檢舉里長的人，我問
      他為何會去檢舉里長，他說他很恨及討厭里長，因為他之
      前拜託里長辦的事情都沒有辦成，所以他很討厭里長，之
      前並不認識該名婦人，直到法庭叫她的時候才知道叫楊勝
      妹等語（見本院卷第210 頁）；又證人即被告黃德祥胞弟
      黃德光亦到院證稱：在今年5 月19日到皮膚科就診遇到證
      人楊勝妹，我看到他後跟他說，你真厲害會去告人，他回
      答說，要看你哥哥如何對待我，要不要我講給你聽等語（
      見本院卷第169 頁）；且證人即證人楊勝妹之鄰居曾運龍
      亦證稱：（是否知道楊勝妹與被告黃德祥的關係為何？）
      我有聽我們那邊鄰居說，他們兩個之前好像有口角，但是
      為了什麼事情口角我不清楚、（你所聽到轉述的糾紛情節
      是否有印象？）有聽到說他服務不好等語（見本院卷第14
      4 頁），堪認證人楊勝妹對被告存有夙怨且心生不滿，在
      證人楊勝妹之證詞，就被告賄選之時間此重要事項，前後
      供述不一而有重大瑕疵，且所證被告賄選情節與常情有異
      ，復在所提交之紅包袋及紙鈔復無法證明係被告所交付之
      情形下，尚難僅以證楊勝妹之證言而為不利被告之認定。
    (三)況亦同前述，原告所查扣之記事紙、記事本等所謂賄選資
      料，亦無有關證人楊勝妹之記錄，有上揭記事紙、記事本
      在卷可供比對（見臺灣高雄地方法院檢察署99年度選偵字
      第310 號偵查卷宗第30頁以下），故亦無由證明被告確有
      向證人楊勝妹賄選之事實。又原告此部分所扣押之記事紙
      12張及記事本1 本，其上固記載有人名及金額，然被告已
      否認係賄選之資料，而係於里長任內為處理興建土地公廟
      之公共事務，而代為記載之捐獻名冊等語，是在被告否認
      ，復無其他佐證之情形下，依前揭最高法院17年上字第91
      7 號判例意旨，因原告未能為積極舉證，自不能為有利原
      告之認定。
六、綜上所述，原告未能證明被告確有其所主張違反公職人員選
    舉罷免法第120 條第1 項第3 款所定即同法第99條第1 項賄
    賂行為之事實存在，則原告依公職人員選舉罷免法第120 條
    之規定，提起本件當選無效之訴，為無理由而應予駁回。
七、本件事證已臻明確，兩造其餘攻擊防禦方法及證據，諸如被
    告與證人曾昌垣間之通聯記錄、被告於99年11月23日上午8
    、9 時許有不在場證明等，核與判決之結果不生影響，爰不
    一一論列，併此敘明。
據上論結，本件原告之訴為無理由，爰依民事訴訟法第78條，判
決如主文。
中    華    民    國  100     年    9     月    22    日
                  民事第六庭審判長法  官  陳嘉惠
                                  法  官  陳明呈
                                  法  官  李怡諄
以上正本係照原本作成。
如對本判決上訴，須於判決送達後20日內向本院提出上訴狀。如
委任律師提起上訴者，應一併繳納上訴審裁判費。
中    華    民    國  100     年  9     月      22    日
                                書記官  陳俊亦